【裁判字號】    96,簡上,110
【裁判日期】    970408
【裁判案由】    給付票款
【裁判全文】
臺灣桃園地方法院民事判決             96年度簡上字第110號
上  訴  人  華邑國際人力仲介有限公司
法定代理人  乙○○○
訴訟代理人  蔡榮德律師
            賴妍蓉
被  上訴人  甲○○
訴訟代理人  陳德峰律師
複  代理人  謝志明律師
上列當事人間請求給付票款事件，上訴人對於中華民國96年4 月
11日本院桃園簡易庭95年度桃簡字第1290號第一審判決提起上訴
，於97年3 月18日辯論終結，本院判決如下：
    主  文
上訴駁回。
第二審訴訟費用由上訴人負擔。
    事實及理由
一、被上訴人起訴主張：伊執有訴外人劉文駒於民國95年1 月8
    日所簽發，到期日95年2 月25日，票號WG0000000 、票面金
    額新臺幣（下同）20萬元，並經由原審被告張安琪及上訴人
    華邑國際人力仲介有限公司（下簡稱華邑公司）台中分公司
    背書，及免除作成拒絕證書之本票乙紙（下稱系爭本票），
    詎經伊於到期日為付款之提示後，竟未獲付款。為此，爰依
    票據之法律關係，求為判決：原審被告張安琪應與上訴人連
    帶給付被上訴人20萬元，及自支付命令送達之翌日起至清償
    日止，按年息6%計算之利息等語。原審法院審理後，判命上
    訴人應給付被上訴人20萬元，及自95年5 月10日起至清償日
    止，按年息5%計算之利息，並駁回被上訴人其餘之訴（被上
    訴人就其受敗訴判決部分，並未提起上訴，應已確定，而非
    本件上訴審審理範圍，附此敘明）。本件上訴人之上訴為無
    理由，請求駁回上訴人之上訴等語。
二、上訴人則以：
  (一)被上訴人前係上訴人華邑公司台中分公司實際業務執行之人
    ，而劉文駒則為上訴人華邑公司之實際負責人，嗣被上訴人
    與劉文駒因上訴人華邑公司台中分公司之營運事項發生爭執
    ，雙方乃於95年1 月間達成協議，並簽訂協議書，同意由劉
    文駒購買被上訴人當初投資上訴人華邑公司台中分公司之股
    份，故劉文駒乃簽發包含系爭本票在內之本票5 紙、支票10
    紙及另行交付客票12紙，票面金額總計為830 萬元予被上訴
    人，以作為購買被上訴人股份之對價，而因張安琪為上訴人
    華邑公司台中分公司之經理人，被上訴人及劉文駒乃要求張
    安琪於系爭本票背面簽名並蓋用渠及上訴人華邑公司台中分
    公司之印章，以作為該次協議之見證人，故渠於系爭本票上
    簽名用印之目的並非在於背書，亦非在承擔該債務，故未於
    發票人欄簽名或用印。再者，本件系爭本票係由劉文駒交付
    予被上訴人，被上訴人再交予張安琪簽名、用印，張安琪再
    交還本票予被上訴人，此交票流程顯非一般之背書轉讓行為
    ，張安琪既係自被上訴人交付而來，則張安琪顯非基於背書
    轉讓之意思，在系爭本票上簽名用印，是上訴人華邑公司台
    中分公司乃單純見證人爾，當無庸負背書人責任。
  (二)被上訴人與劉文駒間之債權債務關係與上訴人無關，亦非上
    訴人華邑公司台中分公司經理人之職務，上訴人不可能、亦
    未授權其台中分公司之經理人為背書之行為，換言之，依公
    司法第8 條規定，張安琪在渠職務外之範圍，無從為公司負
    責人、無從代表或代理公司，縱認張安琪係以背書之意思簽
    名蓋章，亦屬無權代理，對上訴人不生背書效力。又被上訴
    人未舉證證明：上訴人有行為表示授權張安琪之事實；
    上訴人有知張安琪為代理而不為反對之表示等事實。反之，
    張安琪自始即主張渠乃以「台中分公司」之經理人身分為「
    見證人」，足資反證上訴人並無授權張安琪、且不知張安琪
    有為代理背書情事，更無知悉而不為反對等情，退步言，被
    上訴人亦明知張安琪無權在職務外，以公司名義為股東私人
    間股權轉讓背書，依民法第169 條但書規定，亦不負表見代
    理責任，是被上訴人主張其應負表見代理之責，亦無理由。
  (三)又系爭本票既係由被上訴人交予張安琪簽名用印再交還被上
    訴人，兩造間本無任何實質債權債務關係至明，上訴人更與
    其台中分公司、劉文駒間均無何債權債務關係，被上訴人乃
    以無對價或以不相當之對價而取得系爭本票，自不得對其請
    求給付票款。
  (四)被上訴人與劉文駒簽訂上開協議書後，劉文駒始發現並未積
    欠被上訴人當初協議時所稱代墊款等金額，且被上訴人所謂
    公司尚有可收貨款，亦早為被上訴人自行收走，劉文駒為此
    擬對被上訴人提起侵占等告訴，故劉文駒與被上訴人間之債
    權債務關係仍有糾葛。又被上訴人所謂出資1 千萬元，均未
    據被上訴人舉證證明，反經劉文駒到庭證稱協議書所示債權
    多屬渠與被上訴人間就「地下期指」對賭而生之賭債與高額
    利息，被上訴人對此應無請求權，其自得因而拒為票款之給
    付。而於扣除上開不法債權、高額利息後，被上訴人之真正
    出資應僅3 百萬元，然劉文駒已陸續支付5 百萬元以上，系
    爭本票之實體債權已全部清償而不存在。再者，基於上開事
    實，及有限公司於法不得撤資、明知張安琪係無權代理而為
    背書等之事由，被上訴人顯係基於惡意、重大過失取得票據
    ，自不得行使票據權利。
  (五)又本件於系爭本票上用印者乃係上訴人華邑公司之台中分公
    司，兩公司之業務及財務均個別獨立，統一編號並不相同，
    係分別設立而為不同法人格。且本件訴訟乃起因於被上訴人
    就其台中分公司之撤資退股乙事，而與上訴人專職「人力仲
    介」等業務事項完全不同，被上訴人縱有票據權利，亦應向
    其台中分公司請求，然被上訴人卻以上訴人華邑公司為被告
    ，於法實有未合。
  (六)綜上，原審為其敗訴之判決，實有違誤等語資為抗辯，並聲
    明：(一)原判決不利於上訴人部分廢棄。(二)前項廢棄部分，被
    上訴人在第一審對上訴人之訴駁回。
三、本件被上訴人主張伊執有劉文駒所簽發，並由張安琪以上訴
    人華邑公司台中分公司名義於票據背面簽名用印，及記載免
    除作成拒絕證書之系爭本票，詎經伊於到期日為付款之提示
    後，竟未獲付款之事實，業據提出與所述相符之本票乙紙為
    證，並為上訴人所不爭執（見本件支付命令卷第5 頁、原審
    卷第21頁），堪信為真實。
四、被上訴人復主張上訴人為系爭本票之背書人，自應依票據法
    之規定，對伊負給付票款之責，惟為上訴人所否認，並以前
    揭情詞置辯，經查：
  (一)按系爭本票發票人欄以該公司名義蓋該公司名章，並緊接其
    後蓋其印章，雖未載明代理人字樣，惟由該票據記載之方式
    ，依一般社會觀念衡之，已足認其與該公司之間有代理關係
    存在，尚難謂非有為本人代理之旨之記載，自非共同發票人
    （最高法院81年度台抗字第374 號判決要旨參照）。本件系
    爭本票背面雖併有上訴人華邑公司台中分公司及張安琪之簽
    名用印，惟張安琪之簽名乃係緊鄰於上訴人華邑公司台中分
    公司之印文（見本件支付命令卷第5 頁），且張安琪於原審
    辯稱渠為上訴人華邑公司台中分公司之經理人，而當初係被
    上訴人及劉文駒要求渠以該身分於系爭本票背面簽名用印之
    情，為被上訴人所不爭執，基於上述說明，應堪信張安琪簽
    名之目的僅係為表明渠為上訴人華邑公司之代理人而有權用
    印而已，是於系爭本票背面簽名者，應為上訴人華邑公司台
    中分公司，首堪認定。
  (二)次按，公司為依照公司法組織登記，成立之社團法人（公司
    法第1 條），故公司具有人格，於法令限制內，有享受權利
    ，負擔義務之能力（民法第26條）。惟人格具有不可分割之
    性質，公司縱設有分公司，乃屬本公司之分支機構（公司法
    第3 條第2 項），其與本公司在法律上係同一人格，權利主
    體仍僅有一個，雖在訴訟上為謀求便利，最高法院判例從寬
    認分公司就其業務範圍內之事項涉訟時，有當事人能力（參
    照最高法院66年台上字第3470號判例），惟未可據此，即謂
    分公司與本公司係不同權利主體。本件於系爭本票背面用印
    者雖係上訴人華邑公司台中分公司，惟因其與上訴人人格同
    一，為同一權利主體，則被上訴人於本件以總公司即上訴人
    華邑公司為請求之對象而提起訴訟，自屬合法、有據，上訴
    人辯稱：其與台中分公司之業務及財務均個別獨立，係分別
    設立之法人，本件係其台中分公司於系爭本票背面用印，被
    上訴人不應以之為請求給付票款之對象云云，洵非可採。
  (三)關於上訴人辯稱：張安琪於系爭本票背面簽名並蓋用渠及上
    訴人華邑公司台中分公司印章之目的乃係在於見證被上訴人
    與劉文駒間協議之過程，並非係為背書等語，不僅為被上訴
    人所否認，且查，證人即該協議書上所載之見證人林文成律
    師亦於原審審理中具結證稱：張安琪在系爭本票上簽名並蓋
    用上訴人華邑公司台中分公司印之目的並非在於見證，否則
    又何需渠到場見證，票是當場交付，張安琪是當場簽名等語
    （見原審卷第32、96、97頁）。參之，若張安琪僅係應被上
    訴人及劉文駒之要求，需以上訴人華邑公司台中分公司經理
    人之名義見證雙方間股份之讓與，衡情一般見證人簽名用印
    之地方應係協議書，而非於本票上，則上訴人所辯即顯不合
    常情，是上訴人辯稱張安琪在系爭本票上簽名並蓋用上訴人
    華邑公司台中分公司之印章，其目的僅係在見證協議過程云
    云，即非可採。
  (四)又關於系爭本票之交付流程，被上訴人主張劉文駒於簽發系
    爭本票後，即交由張安琪於系爭本票背面簽名用印，嗣再由
    張安琪交付予被上訴人乙節，為被上訴人於原審95年8 月23
    日言詞辯論期日以言詞主張後，而為上訴人及張安琪當庭未
    予否認（見原審卷第21、22頁），復於原審言詞辯論終結前
    均未予以爭執，是原判決以之為兩造於原審所不爭執之事實
    ，自無違誤。上訴人於提起本件上訴後，始以上訴理由狀(二)
    辯稱：本件系爭本票係由劉文駒交付予被上訴人，被上訴人
    再交予張安琪簽名、用印，嗣交還本票予被上訴人，此交票
    流程顯非一般之背書轉讓行為，張安琪既係自被上訴人交付
    而來，則張安琪顯非基於背書轉讓之意思，在系爭本票上簽
    名用印等語（見本院卷第98、99頁），此固為被上訴人所否
    認，惟姑先不論上訴人就其於原審所不爭執之事實，而於上
    訴審再為否認之效力如何，因按，票據乃文義證券，不允許
    債務人以其他立證方法變更或補充其文義，故凡在票據背面
    或其黏單上簽名而形式上合於背書之規定者，即應負票據法
    上背書人之責任。縱令係屬隱存保證背書，且為執票人所明
    知，仍不能解免其背書人之責任，最高法院著有92年台簡上
    字第24號判例要旨可資參照。本件張安琪係於劉文駒簽發系
    爭本票當場於本票背面簽名、用印，已如前述，依其形式當
    屬上訴人華邑公司台中分公司之背書行為無訛，又系爭本票
    係無記名本票，並未記載受款人，張安琪於本票背面簽名、
    用印時復未記載被背書人，則該背書非屬回頭背書，亦可認
    定。是不論系爭本票係由劉文駒抑或被上訴人交付予張安琪
    ，張安琪於系爭本票簽發之當場，在系爭本票上簽名、用印
    後再交予被上訴人之行為，均應認係屬學理上所稱之隱存保
    證背書，揆諸上開說明，縱令執票人即被上訴人明知此情，
    本件系爭背書之背書人，仍應負背書責任，上訴人辯稱：本
    件交票流程顯非一般背書轉讓行為，張安琪顯非基於背書轉
    讓之意思於系爭本票上簽名、用印，其自不負背書責任云云
    ，亦無可採。又本件既係隱存保證背書，系爭背書即在保證
    系爭本票票款之給付，是執票人即被上訴人與背書人即上訴
    人間，即非無原因關係存在，而上訴人既未證明系爭本票所
    示之票據債權業已消滅，則上訴人以：系爭本票之簽發乃緣
    由於被上訴人與劉文駒間之債權債務關係，於兩造間並無債
    權債務關係，其自得為直接前後手間之抗辯，且基上原因，
    被上訴人乃以無對價或以不相當之對價，而取得系爭本票云
    云，均屬無據。至於被上訴人於上訴後雖亦另行主張本件票
    據交付流程為：劉文駒簽發後交由張安琪簽名、用印再交還
    劉文駒，由劉文駒交付系爭本票予被上訴人云云，然查，被
    上訴人於原審業已自認：票是張安琪背書完直接交予伊等語
    （見原審卷第22頁），而按，當事人主張之事實，經他造於
    準備書狀內或言詞辯論時或在受命法官、受託法官前自認者
    ，無庸舉證。自認之撤銷，除別有規定外，以自認人能證明
    與事實不符或經他造同意者，始得為之。民事訴訟法第279
    條第1 項、第3 項定有明文。惟被上訴人並未證明上開自認
    有何與事實不符或伊撤銷自認業經上訴人同意，依上規定，
    被上訴人自不得任意撤銷之，而為不同之主張，是被上訴人
    此部分更易之主張，不足為採，附此敘明。
  (五)上訴人復辯稱：縱認張安琪於系爭本票背面簽名用印即為背
    書，惟被上訴人與劉文駒間之債權債務關係與其無涉，亦非
    屬其分公司經理人之職務，其更未授權張安琪為系爭本票之
    背書行為，是張安琪上開所為，自屬無權代理，且其並無表
    見行為或知悉張安琪無權代理而不為反對情事，而無須負表
    見代理之責任，則該無權代理之背書行為，自不對其生背書
    效力等語。然按，經理人係有為商號管理事務及為其簽名之
    權利之人；公司之經理人在執行職務範圍內亦為公司負責人
    。民法第553 條第1 項、公司法第8 條第2 項規定甚明。又
    公司背書票據，法律既未設有禁止之規定，且為社會上所常
    見，除有特別情形外，難謂經理人為公司背書，不在其管理
    事務之內。最高法院75年度台上字第2156號判決意旨可資參
    照。本件系爭本票係由張安琪以上訴人華邑公司台中分公司
    經理人身分而以公司名義背書乙節，已如前述，則依上開最
    高法院判決意旨，經理人為公司背書，亦在其管理事務之內
    ，自不能謂其背書為執行職務範圍外之行為。是上訴人辯稱
    ：張安琪所為之背書非屬執行職務範圍，係屬無權代理，自
    不對其發生背書效力云云，自無可採。
  (六)上訴人再辯稱：被上訴人係因自其台中分公司撤資而與劉文
    駒簽立協議書，乃取得系爭本票，惟有限公司於法不得撤資
    ，且被上訴人實際出資僅3 百萬元，劉文駒已陸續支付5 百
    萬元以上，該債權債務業已付清，又被上訴人明知張安琪係
    無權代理而為背書行為，故被上訴人係基於惡意或重大過失
    而取得系爭本票，依票據法第14條自不得享有票據權利等語
    。惟按，「票據法第14條所謂以惡意或重大過失取得票據者
    ，不得享有票據上之權利，係指從無處分權人之手，原始取
    得票據所有權之情形而言。原審既經認定系爭支票係由被上
    訴人簽發與某甲，而由某甲轉讓與上訴人者，其與上述原始
    取得之情形顯然有間，從而上訴人取得系爭票據縱使具有惡
    意，而依同法第13條之規定，亦僅被上訴人得以其與某甲間
    所存抗辯事由對抗上訴人而已，顯不生上訴人不得享有票據
    上權利之問題。」最高法院著有51年台上字第2587號判例可
    資參看。本件系爭本票不論依被上訴人之主張係由劉文駒簽
    發後交張安琪為背書行為，再交付予伊，或如上訴人所辯係
    由劉文駒簽發後交付予被上訴人，再由張安琪為背書後返還
    於被上訴人，均與上述從無處分權人之手，原始取得票據所
    有權之情形顯有不同，自無上訴人所辯票據法第14條第1 項
    ：「以惡意或有重大過失取得票據者，不得享有票據上之權
    利。」規定之適用，上訴人辯稱：被上訴人係基於惡意或重
    大過失取得系爭本票，不得享有票據權利云云，洵無可採。
  (七)再按，票據債務人（背書人）以其自己與執票人間所存抗辯
    之事由，對抗執票人，固為法之所許，然背書人以發票人與
    執票人間所存抗辯之事由，對抗執票人，則為支票為無因證
    券之性質所不容，最高法院亦著有73年度台上字第4364號判
    例要例可資參照。本件上訴人再辯稱：被上訴人與系爭本票
    發票人劉文駒間之債權債務關係尚有糾葛，又係以賭債、高
    額利息等不法原因取得系爭本票，且因出資轉讓而得之系爭
    本票實體債權，劉文駒實已全部清償等語，惟亦為被上訴人
    所否認，且縱然屬實，本於上開說明，上訴人要不得執該事
    由以對抗執票人即被上訴人，是上訴人以此為由，拒為系爭
    本票票款之給付，亦不足採。至於上訴人於本院審理中再次
    聲請調查證人劉文駒、調閱中華銀行台中分行「吳明慧」於
    92年至93年之往來明細等，以明被上訴人與劉文駒間之債權
    、債務情況，依上說明，自無調查及審究之必要，附此敘明
    。
  (八)綜上所述，既上訴人華邑公司台中分公司於系爭本票背面用
    印即生背書效力，上訴人所辯均無可採，被上訴人請求上訴
    人應就系爭本票負背書人責任，堪認有據。
五、復按，本票發票人所負責任，與匯票承兌人同；本票到期不
    獲付款時，執票人於行使或保全匯票上權利之行為後，對於
    背書人、發票人及支票上其他債務人得行使追索權；發票人
    或背書人，得為免除作成拒絕證書之記載，發票人為前項記
    載時，執票人得不請求作成拒絕證書，而行使追索權；執票
    人行使追索權時，並得請求約定利率計算之遲延利息，如無
    約定利率者，依年利6 釐計算，票據法第121 條、第124 條
    準用同法第85條第1 項、第94條第1 項、第2 項本文、第97
    條第1 項分別定有明文。經查，系爭本票屆期既經被上訴人
    為付款之提示而未獲兌現，並免除伊請求作成拒絕證書，則
    基於上開規定，被上訴人自得請求上訴人清償系爭本票債務
    ，並加計遲延利息。從而，被上訴人依據票據之法律關係，
    請求上訴人給付20萬元，及僅自支付命令送達之翌日即95年
    5 月10日（見支付命令卷第17頁）起至清償日止，按年息5%
    計算之利息（被上訴人於原審請求按年息6%計算利息，惟原
    判決僅判准按年息5%計算部分，被上訴人就伊受敗訴部分未
    予上訴，業已敘述如前），為有理由，應予准許。又，就民
    事訴訟法第427 條第2 項訴訟適用簡易程序所為被告敗訴之
    判決，應依職權宣告假執行，民事訴訟法第389 條第1 項第
    3 款定有明文。是則原審判命上訴人如數給付，並依職權宣
    告假執行及依上訴人之聲請人酌定相當之擔保金後宣告准供
    擔保後免為假執行，於法並無違誤。上訴意旨指摘原判決不
    當，求予廢棄改判，為無理由，應予駁回其上訴。
六、本件事證已臻明確，兩造其餘之主張、陳述及所提之證據資
    料，核與判決結果無何影響，爰不一一論述，附此敘明。
七、據上論結，本件上訴為無理由，依民事訴訟法第436 條之1
    第3 項、第449 條第1 項、第78條，判決如主文。
中    華    民    國    97    年    4     月    8     日
                  民事第一庭審判長法  官  郭琇玲
                                  法  官  吳爭奇
                                  法  官  范明達
上列正本證明與原本無異
不得上訴
中    華    民    國    97    年    4     月    8     日
                                  書記官  張豐松


司法院資訊處製作；財團法人民間司法改革基金會備份。
